臺灣高等法院刑事裁定
110年度聲再字第569號
再審聲請人
即受判決人  陳博洋



輔  佐  人  劉詠晴



上列聲請人因強盜等案件，對於本院110年度上訴字第918號，中
華民國110年6月8日第二審確定判決（臺灣士林地方法院109年度
金訴字第131號，起訴案號：臺灣士林地方檢察署109年度偵字第
3862號），聲請再審，本院裁定如下：
    主  文
再審及停止刑罰執行之聲請均駁回。 
    理  由
一、聲請意旨略稱：刑事訴訟法第420條第1項第6款所稱之新證
    據，應包括判決確定前已經存在而發見在後或審判時未經注
    意之證據，而再審聲請人即被告陳博洋（下稱聲請人）之診
    斷證明書，其中聲請人犯罪當時之身心疾病情狀及經診斷為
    情感障礙症、邊緣型智能及疑似孤僻型性格異常，為未經原
    判決斟酌之證據，聲請人自小貼心孝順，因常在醫院照顧母
    親，作業寫得不好，讓老師趕離教室，而受同學霸凌，脊椎
    受傷造成腦部異常病變，身心也出現問題；聲請人要負擔家
    計扶養靠輪椅行動生活無法自理之母親，而向地下錢莊借款
    ，因無法償還債務而犯本案，聲請人因欠債遭人押走毆打成
    傷，也因此造成精神問題，依上開新、舊證據所為綜合判斷
    ，有合理理由可懷疑原犯罪事實不實在而可能影響判決結果
    ，足認聲請人應受無罪、免訴、免刑或輕於原判決所認罪名
    之判決云云。
二、按再審制度，係為發現確實之事實真相，以實現公平正義，
    而於案件判決確定之後，另設救濟之特別管道，重在糾正原
    確定判決所認定之事實錯誤，但因不能排除某些人可能出於
    惡意或其他目的，利用此方式延宕、纏訟，有害判決之安定
    性，故立有嚴格之條件限制。又刑事訴訟法第420條第1項第
    6款原規定：「因發現確實之新證據，足認受有罪判決之人
    應受無罪、免訴、免刑或輕於原判決所認罪名之判決者」，
    作為得聲請再審原因之一項類型，司法實務上認為該證據，
    必須兼具新穎性（又稱新規性或嶄新性）及明確性（又稱確
    實性）二種要件，始克相當；嗣上開條文於104年2月4日修
    正為「因發現新事實或新證據，單獨或與先前之證據綜合判
    斷，足認受有罪判決之人應受無罪、免訴、免刑或輕於原判
    決所認罪名之判決者」，並增定同條第3項「第1項第6款之
    新事實或新證據，指判決確定前已存在或成立而未及調查斟
    酌，及判決確定後始存在或成立之事實、證據」，放寬其條
    件限制，承認「罪證有疑、利歸被告」原則，並非祇存在法
    院一般審判之中，而於判罪確定後之聲請再審，仍有適用，
    不再刻意要求受判決人（被告）與事證間關係之新穎性，而
    應著重於事證和法院間之關係，亦即祇要事證具有明確性，
    不管其出現係在判決確定之前或之後，亦無論係單獨（例如
    不在場證明、頂替證據、新鑑定報告或方法），或結合先前
    已經存在卷內之各項證據資料，予以綜合判斷，若因此能產
    生合理之懷疑，而有足以推翻原確定判決所認事實之蓋然性
    ，即已該當。申言之，各項新、舊證據綜合判斷結果，不以
    獲致原確定判決所認定之犯罪事實，應是不存在或較輕微之
    確實心證為必要，而僅以基於合理、正當之理由，懷疑原已
    確認之犯罪事實並不實在，可能影響判決之結果或本旨為已
    足；反面言之，倘無法產生合理懷疑，不足以動搖原確定判
    決所認定之事實者，即不能據為聲請再審之原因。至於事證
    是否符合明確性之法定要件，其認定當受客觀存在之經驗法
    則、論理法則所支配（最高法院104年度台抗字第125 號、1
    06年度台抗字第34號裁定意旨參照）。然關於新事實及新證
    據之定義，對於新規性之要件，修法後採取以該證據是否具
    有「未判斷資料性」而定，與證據之確實性（或稱顯著性）
    ，重在證據之證明力，應分別以觀；舉凡法院未經發現而不
    及調查審酌者，不論該證據之成立或存在，係在判決確定之
    前或之後，亦不問受判決人是否明知，甚且法院已發現之證
    據，但就其實質之證據價值未加以判斷者，均具有新規性，
    據此大幅放寬聲請再審新證據之範圍；關於確實性之判斷方
    法，則增訂兼採取「單獨評價」或「綜合評價」之體例，即
    當新證據本身尚不足以單獨被評價為與確定判決認定事實有
    不同之結論者，即應與確定判決認定事實基礎之既存證據為
    綜合評價，以評斷有無動搖該原認定事實之蓋然性。法院在
    進行綜合評價之前，因為新證據必須具有「未判斷資料性」
    ，即原確定判決所未評價過之證據，始足語焉（最高法院10
    4 年台抗字第767號裁定意旨參照）。又再審聲請人所主張
    之新事實或新證據，單獨或結合其他卷存證據綜合判斷，倘
    無法產生合理懷疑，不足以動搖原確定判決所認定之事實者
    ，同無准許再審之餘地。
三、經查：
　㈠原判決以聲請人於警詢、偵查及事實審之供述、證人即告訴
    人林巧涵於警詢、偵查之證述、告訴人之振興醫療財團法人
    振興醫院民國109年2月11日診斷證明書、傷勢照片、美廉社
    士林中山北路門市監視器擷取照片、沿線監視器錄影翻拍畫
    面、臺北市政府警察局士林分局搜索扣押筆錄、扣押物品目
    錄表、扣案物品照片、聲請人行為時所著服裝照片、陽信商
    業銀行匯款單、臺北市政府警察局鑑定書等證據資料，認定
    聲請人有原判決事實欄所載強盜之犯行，業敘明其證據之斟
    酌取捨及得心證之理由，並就聲請人有情堪憫恕之處，依刑
    法第59條規定，予以酌量減輕其刑及聲請人無適用刑法第19
    條減輕或免除其刑等情，亦於理由欄內詳細指駁及說明。是
    原判決就認定犯罪事實及證據取捨之理由，均已於判決內詳
    細論述，經查並無何違背經驗法則及論理法則，亦無違法或
    不當，業經本院依職權調取原判決全卷核閱無訛。
　㈡聲請人雖提出三軍總醫院北投分院部分病歷資料、夏凱納生
    活診所診斷證明書資為新證據，而主張原確定判決認定有誤
    云云。惟查，原確定判決已說明聲請人對於犯案經過，包括
    先進入店內購買飲料以勘察現場狀況、攜帶手槍造型之打火
    機持以犯案、如何變裝掩飾身分及處分贓款等情，均可於警
    詢、偵訊時為完整描述，且由聲請人犯罪之歷程並觀以聲請
    人犯案時之監視錄影畫面，聲請人先行入店內觀察後，復持
    預藏之手槍造型打火機伺機對告訴人施以強暴、脅迫，再換
    裝（原著黑色連帽外衣，改著藍色外套）後至銀行匯款予友
    人等經過，益徵聲請人之犯罪計畫及手法甚為完整，足見其
    在為本件強盜行為前、後及行為過程，對外界事物之認知、
    感受、反應及肢體運作協調能力顯均不低於一般正常人，並
    有足夠之辨識能力、控制能力，難認其行為當時有何因精神
    障礙或其他心智缺陷，致不能辨識其行為違法或欠缺依其辨
    識而行為之能力，亦無顯著減低之情形。再者，所謂注意力
    缺損過動症（Attention Deficit Hyperactive Disorder,
    簡稱為ADHD），是一種以行為與學習上的困擾作為表現之疾
    病，並非對外界事務缺乏認知理解及判斷能力，且如前述，
    由聲請人犯前即先行觀察、伺機選擇店內無人時再犯案，且
    知悉持似手槍造型之打火機會造成告訴人恐懼，犯後尚更換
    外衣後前往銀行匯款給友人以清償債務等情觀之，縱或聲請
    人行為時有注意力缺損過動之病狀，然顯未影響其對外界認
    知理解能力或控制行為能力因此顯著減弱之情形。是綜合各
    情以析，難認聲請人於案發當時曾因罹患上開疾病之影響，
    致其精神心智產生障礙而無法判斷自我行為意義，當認其具
    有完全責任能力而無適用刑法第19條減輕或免除其刑之餘地
    。至於聲請人提出之三軍總醫院北投分院部分病歷資料、夏
    凱納生活診所診斷證明書，係於聲請人本案判決確定後之11
    0年10月25日、110年10月29日所進行之診斷，然此等診斷結
    果無足以證明聲請人於109年2月11日為本案犯罪時之精神狀
    態，是聲請人所提新證據，均未達「足認受有罪判決之人應
    受無罪、免訴、免刑或輕於原判決所認罪名之判決者」之可
    能性，亦無法滿足前開「確實性」之要求。　　
四、綜上所述，本件再審聲請人據以聲請再審所提之理由，或因
    所提出之新證據、新事實（即三軍總醫院北投分院部分病歷
    資料、夏凱納生活診所診斷證明書），不論單獨或結合先前
    已經存在卷內之各項證據資料，予以綜合判斷，均無法產生
    合理之懷疑，亦不足以推翻原確定判決所認事實之蓋然性，
    而使聲請人應受無罪、免訴、免刑或輕於原判決所認罪名之
    判決；或係就原確定判決依法調查之結果，本於論理法則、
    經驗法則，取捨證據後所認定之事實，並已經詳為說明審酌
    之事項，再重為爭執其內容。均核與刑事訴訟法第420條第1
    項第6款得聲請再審之要件不符，是以聲請人所提再審之聲
    請為無理由，應予駁回。本件再審之聲請既經駁回，其聲請
    停止刑罰之執行，即失所依據，應併予駁回。
據上論斷，依刑事訴訟法第434條第1項，裁定如主文。
中　　華　　民　　國　　110 　年　　11　　月　　30　　日
                  刑事第九庭    審判長法　官  潘翠雪
                                      法　官  俞秀美
                                      法　官  陳俞婷
以上正本證明與原本無異。
如不服本裁定，應於收受送達後五日內向本院提出抗告狀。
                                      書記官  李政庭
中　　華　　民　　國　　110 　年　　11　　月　　30　　日